【裁判字號】    92,上易,607
【裁判日期】    920507
【裁判案由】    偽造文書
【裁判全文】
臺灣高等法院臺中分院刑事判決                  九十二年度上易字第六七號
    上  訴  人
    即  被  告  乙○○
    選任辯護人  周瑞鎧
右上訴人因偽造文書案件，不服臺灣臺中地方法院九十一年度易字第二○○六號中華
民國九十二年二月十三日第一審判決（起訴案號：臺灣臺中地方法院檢察署九十一年
度偵字第一一六五九號），提起上訴，本院判決如左：
    主      文
原判決撤銷。
乙○○共同連續行使偽造私文書，足以生損害於公眾及他人，處有期徒刑陸月，如易
科罰金，以參佰元折算壹日。
偽造之「丙○○」印章壹枚，及在「升學履約保證書」上所偽造之「丙○○」印文壹
枚，均沒收。
    事      實
一、乙○○係台中市私立育林文理短期補習班（設於台中市○區○○路一段一○一號
    四樓，以下簡稱為育林補習班，其掛名負責人為乙○○之配偶鍾育全）之班主任
    ，其於民國（下同）八十八年三月二十五日，與丙○○簽訂「升學履約保證書」
    （一式三份，分由乙○○、丙○○、及見證律師各持有一份），同意輔導丙○○
    之女賴佳微赴大陸地區報考大陸「上海醫科大學」醫學系，並約定保證錄取費用
    為新台幣（下同）一百五十萬元。乙○○並於同日書立「切結書」一紙，切結同
    意接受丙○○之委託承辦上開事項，並載明此一百五十萬元之費用，除應由丙○
    ○先支付訂金三十萬元之外，其餘一百二十萬元之尾款則由丙○○簽發票期為八
    十八年九月五日之本票（原載為支票，後改為本票）以為支付方法，乙○○並在
    「切結書」切結上開本票須待「入學通知，正式學籍明確無誤」，始可向丙○○
    領取票款。此後，丙○○即於八十八年四月二日電匯三十萬元訂金給乙○○，同
    時又另交付其所簽發、發票日期為八十八年四月一日、到期日為八十八年九月十
    日、面額為一百二十萬元之本票一紙交付乙○○以支付尾款。乙○○則於八十八
    年三月二十五日，以「育林補習班」名義簽發一紙六十萬元（即加訂金一倍之金
    額）之本票（未記載到期日），交付丙○○作為日後賠償金之擔保，以示招徠。
    其後，丙○○再於八十八年五月二十六日給付報考手續費港幣五百五十元給乙○
    ○。惟因乙○○嗣後不願意丙○○以簽發本票方式，作為支付上開一百二十萬元
    尾款之方法，要求丙○○改簽支票，丙○○乃又於八十八年五月二十九日，將其
    所簽發以彰化銀行埔里分行為付款人、發票日期為八十八年九月一日、面額為一
    百二十萬元之支票一紙交付給乙○○。乙○○則同時簽發以台灣銀行台中分行為
    付款人、發票日期同為八十八年九月一日、面額則為一百五十萬元之支票一紙交
    付給丙○○。而就丙○○所交付上開一百二十萬元之本票，乙○○則以：其已交
    付上手之鏵成興業有限公司（法定代理人為劉國柱），日後會以支票換回為詞，
    而未交還給丙○○。
二、惟丙○○在與乙○○簽訂上開「升學履約保證書」之後，嗣在八十八年暑假期間
    ，因經上網查詢等管道，探知其女賴佳微因屬大學生兼具加拿大國籍，只要申請
    即可免試進入大陸「上海醫科大學」就讀，認乙○○明知其情，卻未告知且收取
    鉅款，形同敲詐，丙○○乃要求乙○○退費。惟乙○○不願意退費，非但不願意
    返還丙○○所簽發上開面額均為一百二十萬元之本票與支票，且將上開一百二十
    萬元之本票仍留由鏵成興業有限公司持有（鏵成興業有限公司嗣並於八十八年十
    月間向台灣南投地方法院聲請本票強制執行之裁定，經台灣南投地方法院於八十
    八年十月二十七日以該院八十八年度票字第一三一八號民事裁定准許，鏵成興業
    有限公司進而以上開民事裁定對丙○○之財產為強制執行），另又將丙○○所簽
    發上開一百二十萬元之支票背書轉讓給黃嘉香（黃嘉香嗣並於八十八年九月十八
    日以丙○○、乙○○等人為被告，向台灣板橋地方法院板橋簡易庭起訴請求給付
    票款，經該院以八十八年度板簡字第二四二九號給付票款事件受理，其後丙○○
    與黃嘉香達成和解，並給付黃嘉香一百二十萬元）。丙○○見索回上開本票與支
    票無望，乃將乙○○所簽發上開面額為一百五十萬元之支票持向銀行提示，但乙
    ○○則以不存入票款兌付之方式因應（此張支票於八十八年十月十三日因存款不
    足而退票）。為此，丙○○乃於八十九年八月二十五日具狀向台灣台中地方法院
    聲請就上開票款與法定遲延利息對乙○○核發支付命令（即該院八十九年度促字
    第四六三四七號）。惟因乙○○在法定期間異議，依法視為丙○○起訴，台灣台
    中地方法院台中簡易庭乃於八十九年十一月六日以八十九年度中簡字第三三○二
    號民事事件受理上開給付票款民事事件（嗣後上訴案件則由同院於九十年四月十
    二日以九十年度簡上字第一一七號民事事件受理）。
三、詎乙○○與丙○○之間，因就乙○○所簽發上開一百五十萬元之支票究係為擔保
    本票（即丙○○所簽發之上開一百二十萬元本票）之返還，或僅作為入學不成退
    費之履約保證一事，生有爭執，此並為雙方上開民事訴訟日後訟爭之爭點，丙○
    ○並主張其係在八十八年五月二十九日將一百二十萬元之支票交付給乙○○之時
    ，乙○○因未能返還同額本票才簽發上開一百五十萬元之支票，為此，乙○○為
    求得民事勝訴判決，竟於此後至八十九年十一月二十一日之前某日，與某位具有
    篆刻印章能力之不詳姓名成年人士基於共同行使偽造私文書之概括犯意聯絡，推
    由上開不詳姓名成年人士依據丙○○先前在乙○○所持有「升學履約保證書」上
    面蓋印而留存之印文，摹擬偽造「丙○○」之印章一枚，後即由乙○○在其所持
    有之上開「升學履約保證書」末頁，書寫「乙○○開立臺灣銀行台中分行個人支
    票壹紙面額新台幣壹佰伍拾萬元正票期民國八十八年九月十日以為履約擔保，簽
    收人，八十八年五月二十六日（以阿拉伯數字書寫上開日期）」等文字，再於簽
    收人處以上開偽造之「丙○○」印章，沾墨（紅墨）偽造「丙○○」之印文一枚
    ，據以偽造：「丙○○於八十八年五月二十六日，收受乙○○為履約擔保而開立
    以臺灣銀行台中分行為付款人、面額為壹佰伍拾萬元、票期為八十八年九月十日
    之支票一紙」之私文書完成，後再推由乙○○先於八十九年十一月二十一日，向
    台灣台中地方法院民事台中簡易庭提出上開「升學履約保證書」影本，復於九十
    年一月十七日向同院民事台中簡易庭提出原本，而連續行使偽造私文書，足以生
    損害於台灣台中地方法院民事庭法官審理上開民事案件之正確性，及足生孫損害
    於丙○○。
二、案經丙○○訴請台灣台中地方法院檢察署檢察官偵查起訴。
    理      由
一、訊據本案上訴人即被告乙○○（以下簡稱為被告）雖坦承伊確有於告訴人丙○○
    （以下簡稱為告訴人）所提起上開台灣台中地方法院台中簡易庭八十九年度中簡
    字第三三○二號民事事件審理期間，於前開期日向法院提出上開「升學履約保證
    書」之影本與原本，亦坦承上開「升學履約保證書」之影本與原本確有伊所書寫
    「乙○○開立臺灣銀行台中分行個人支票壹紙面額新台幣壹佰伍拾萬元正票期民
    國八十八年九月十日以為履約擔保，簽收人，八十八年五月二十六日（以阿拉伯
    數字書寫上開日期）」等文字，且於簽收人處蓋有「丙○○」之印文一枚，惟被
    告矢口否認伊有何偽造「丙○○」之印章、印文，據以偽造私文書並持以行使之
    情事，並辯稱：上開文字，係伊於八十八年五月二十六日為履約擔保，而交付面
    額一百五十萬元之支票給告訴人之配偶賴衡宗之時所書寫，內容並無不實，告訴
    人之印文亦係賴衡宗持告訴人之印章所蓋，因當時賴衡宗在用印時沾泥較多，伊
    為求印泥不致擴散，當時並曾以衛生紙去壓印文，致印泥有迂積不勻致紋線擴張
    粗化之現象，內政部警政署刑事警察局及國防部憲兵司令部之鑑定均未參酌此一
    現象，即鑑定此與告訴人之印文不符，實不足為不利於伊之證明，況一人有二枚
    以上印章之情形世所多有，並為常態事實，不能因此即認系爭印文係伊偽造，伊
    亦無此能力，且依據常情而論，亦以告訴人委託同一人篆刻二枚印章，才會如此
    相似，賴衡宗為告訴人之配偶，且為免告訴人被訴究誣告刑責，實無據實證述之
    可能，其證詞之證明力薄弱，亦不足採為不利於伊之認定，況本案告訴人指訴系
    爭支票係為擔保返還本票一事，已經民事確定判決認定不實，民事確定判決並認
    定伊交付支票之目的係為履約擔保，而上開「升學履約保證書」上面之附記亦非
    民事庭認定事實所採之證據，縱伊有偽造印文之情事，亦不足生損害於公眾或他
    人，此即與刑法行使偽造印文、私文書之犯罪構成要件不符，伊應不為罪等情。
二、然查：
（一）本案被告係台中市育林補習班之班主任，其於八十八年三月二十五日，確有與
      告訴人簽訂「升學履約保證書」，同意輔導告訴人之女賴佳微赴大陸地區報考
      大陸「上海醫科大學」醫學系，並約定保證錄取費用為一百五十萬元，被告並
      於同日書立「切結書」一紙，切結同意接受告訴人之委託承辦上開事項，並載
      明此一百五十萬元之費用，除應由告訴人先支付訂金三十萬元之外，其餘一百
      二十萬元之尾款則由告訴人簽發票期為八十八年九月五日之本票（原載為支票
      ，後改為本票）以為支付方法，被告並在「切結書」切結上開本票須待「入學
      通知，正式學籍明確無誤」，始可向告訴人領取票款，此有上開「升學履約保
      證書」、及「切結書」影本在卷（見偵查卷宗第二三、二四頁）可稽。而告訴
      人在簽約之後，確有於八十八年四月二日電匯三十萬元訂金給被告，告訴人同
      時又另交付其所簽發、發票日期為八十八年四月一日、到期日為八十八年九月
      十日、面額為一百二十萬元之本票一紙交付被告以支付尾款，被告則於八十八
      年三月二十五日以「育林補習班」名義簽發一紙六十萬元之本票（未記載到期
      日）交付給告訴人作為賠償保證，其後，告訴人再於八十八年五月二十六日給
      付報考手續費港幣五百五十元給被告，後因被告不願意告訴人以簽發本票方式
      作為支付上開一百二十萬元尾款之方法，經被告要求，告訴人又於八十八年五
      月二十九日，將其所簽發以彰化銀行埔里分行為付款人、發票日期為八十八年
      九月一日、面額為一百二十萬元之支票一紙交付給被告，惟被告並未將告訴人
      所簽發之上開一百二十萬元之本票交還告訴人，反於告訴人因上開原因要求退
      費之後，被告仍不願意返還上開票據，嗣後上開一百二十萬元本票之持票人鏵
      成興業有限公司即八十八年十月間向台灣南投地方法院聲請本票強制執行之裁
      定，經台灣南投地方法院於八十八年十月二十七日以該院八十八年度票字第一
      三一八號民事裁定准許，另告訴人所簽發上開一百二十萬元支票之持票人黃嘉
      香則於八十八年九月十八日以告訴人等票據債務人為被告，向台灣板橋地方法
      院板橋簡易庭起訴請求給付票款，經該院以八十八年度板簡字第二四二九號給
      付票款事件受理，其後丙○○與黃嘉香達成和解，並給付黃嘉香一百二十萬元
      ，另告訴人將被告所簽發上開面額為一百五十萬元之支票持向銀行提示之後，
      則於八十八年十月十三日因存款不足而退票，為此，告訴人乃於八十九年八月
      二十五日具狀向台灣台中地方法院聲請就上開票款與法定遲延利息對被告核發
      支付命令（即該院八十九年度促字第四六三四七號），惟因被告在法定期間異
      議，依法視為起訴，台灣台中地方法院台中簡易庭乃於八十九年十一月六日以
      八十九年度中簡字第三三○二號民事事件受理上開給付票款民事事件，嗣後上
      訴案件則由同院於九十年四月十二日以九十年度簡上字第一一七號民事事件受
      理，上情亦有匯款單、相關支票、本票影本、台灣南投地方法院八十八年度票
      字第一三一八號民事裁定影本、案外人黃嘉香向台灣板橋地方法院板橋簡易庭
      起訴請求給付票款之起訴狀、和解書、支票之退票理由單、告訴人所持有之「
      升學履約保證書」影本附於台灣台中地方法院上開八十九年度中簡字第三三○
      二號民事卷宗足佐。本案告訴人之上開指述，應可信為真實。
（二）又本案被告在上開台灣台中地方法院台中簡易庭八十九年度中簡字第三三○二
      號民事事件審理期間，確有連續在八十九年十一月二十一日、及九十年一月十
      七日，向台灣台中地方法院民事台中簡易庭提出上開書寫：「乙○○開立臺灣
      銀行台中分行個人支票壹紙面額新台幣壹佰伍拾萬元正票期民國八十八年九月
      十日以為履約擔保，簽收人，八十八年五月二十六日（以阿拉伯數字書寫上開
      日期）」等文字，且有在「簽收人處」蓋上「丙○○」印文一枚之「升學履約
      保證書」影本與原本，此亦經本院調取上開民事卷宗查明無誤。此項事實亦為
      被告所是認。此情亦堪認定。依據上開文字之文義，此係表示：「丙○○於八
      十八年五月二十六日，收受乙○○為履約擔保而開立以臺灣銀行台中分行為付
      款人、面額為壹佰伍拾萬元、票期為八十八年九月十日之支票一紙」之私文書
      ，亦無可置疑。
（三）再本案被告雖以前開情詞辯稱上開「丙○○」之印文為真正，並否認伊有偽造
      印章、印文與上開私文書之犯行，然查：
（１）本案告訴人之配偶賴衡宗已否認持印蓋上前開「丙○○」之印文。經原審法院
      民事普通庭囑託法務部調查局鑑定上開「升學履約保證書」末段上開文句後面
      簽收人處「丙○○」之印文、與該保證書內其餘「丙○○」印文、及丙○○印
      章結果，法務部調查局雖覆稱：因上開末段字句後面簽收人處「丙○○」之印
      文印泥汙積不勻，致紋線有擴張粗化現象，且印痕之細部特徵欠明晰，故難與
      保證書上其餘「丙○○」印文及丙○○印章實物所蓋印文精確比對異同等語（
      見法務部調查局九十陸二字第九００四三八八七號函，附原審法院九十年度簡
      上字第一一七號給付票款案卷內），惟經原審法院民事普通庭再囑託內政部警
      政署刑事警察局鑑定結果，該局已鑑認：丙○○印鑑章之印文與履約保證書末
      頁末行上「丙○○」之印文不相符，與履約保證書及履約保證書內切結書上「
      丙○○」之印文相符，此有內政部警政署刑事警察局九十年八月十日刑鑑字第
      一七四○八六號鑑驗通知書（原本附原審法院九十年度簡上字第一一七號給付
      票款卷宗，影本見本院卷宗第六三頁）附卷可稽。復經原審法院依據被告之聲
      請，再囑託國防部憲兵司令部鑑定結果，國防部憲兵司令部亦鑑認：履約保證
      書末段字句後面簽收人處「丙○○」之印文，與履約保證書、切結書及南投縣
      埔里地政事務所印鑑證明上「丙○○」之印文均不相符，此亦有國防部憲兵司
      令部刑事鑑識中心九十一年十二月十三日（九一）綱得字第一六九００號鑑驗
      通知書在卷（見原審卷宗第四四頁）足憑。查內政部警政署刑事警察局係以「
      重疊比對法」與「特徵比對法」為鑑驗方法；另國防部憲兵司令部亦係依據初
      步觀察法及精密比對法為鑑驗方法，此均有上開鑑驗通知書所記載之鑑驗方法
      可佐。其中，內政部警政署刑事警察局並將丙○○印鑑章之印文，依序分別與
      履約保證書末頁末行之「丙○○」印文（即待鑑印文）、履約保證書上其他「
      丙○○」之印文、及履約保證切結書上「丙○○」之印文，均予放大再分別以
      紅、藍二色套印重疊比對，並比較其特徵之異同，致得上開鑑定結果。再由上
      開鑑定通知書所附「印鑑說明一」（即系爭待鑑印文與丙○○印鑑章之印文重
      疊比對圖面）圖面顯示，此二枚印文不僅部分特徵不符，紋跡亦互有粗細之處
      ，尚難以法務部調查局受託不為鑑定時，所覆稱：因上開末段字句後面簽收人
      處「丙○○」之印文印泥汙積不勻，致紋線有擴張粗化現象，且印痕之細部特
      徵欠明晰，故難與保證書上其餘「丙○○」印文及丙○○印章實物所蓋印文精
      確比對異同等情，即認定內政部警政署刑事警察局與國防部憲兵司令部上開鑑
      定結果不足採信。又被告雖另辯稱：告訴人之配偶賴衡宗在用印時沾泥較多，
      伊為求印泥不致擴散，當時並曾以衛生紙去壓印文，致印泥有迂積不勻致紋線
      擴張粗化之現象云云。惟被告所持有上開「升學履約保證書」之原本附於台灣
      台中地方法院上開八十九年度中簡字第三三○二號民事卷宗第一○一頁。其中
      ，蓋於「升學履約保證書」末段上開文句後面簽收人處之「丙○○」印文（即
      待鑑定印文），以目視結果，應可辨別係沾紅墨所蓋。而就上開印文與此份「
      升學履約保證書」上面之其他之印文相互比較，實難認有沾墨過多之情形。以
      此份印文之沾墨情形研判，謂被告當時會因其沾墨情形，即另以衛生紙去壓印
      文，顯難認符情理。且衛生紙之吸墨能力顯較一般紙張之吸墨能力為強。是本
      案被告果有因用印沾泥較多，而以衛生紙去壓印文之情事，則上開衛生紙因虹
      吸作用而沾染之紅墨必會反拓染於紙上，惟此為上開印文所未見，足證被告此
      部分所辯，係因見法務部調查局有上開鑑定意見，而附會所為之不實辯解，難
      認可採。依據上情，本院認內政部警政署刑事警察局與國防部憲兵司令部上開
      鑑定結果，應可採信。
（２）本案被告雖又辯稱：一人持有二枚以上印章之情形世所多有，並為常態事實，
      且依據常情而論，亦以告訴人委託同一人篆刻二枚印章，其印文才會如此相似
      等語。惟一人擁有多枚印章之情形雖未逾常，但印章之作用，旨在完成私文書
      之製作或票據之簽發，其重要性不言可喻。是印章之所有人必能以目視方法辨
      別其所有不同印章之異同，始能期其可以依照需要而分別使用。如謂常人會請
      人篆刻並持有尚待鑑定始能分辨異同之二枚印章，此豈能認符情理。且本案告
      訴人在八十八年五月二十九日尚有簽發以彰化銀行埔里分行為付款人、發票日
      期為八十八年九月一日、面額為一百二十萬元之支票一紙交付給被告，此係被
      告所是認之事實。足證本案告訴人在此之情，尚期待依約而行，其與其配偶賴
      衡宗何來蓋用不同印文，嗣後再告訴被告偽造私文書之動機？如其等有此心機
      ，又豈會在被告尚未交還一百二十萬元本票之情形下，即再簽發一百二十萬元
      之支票交付被告，致日後被重複追索上開一百二十萬元。被告此部分所辯，難
      以採信。反係被告在明知告訴人簽發上開一百二十萬元支票係為換取一百二十
      萬元本票之情形下，竟仍將上開本票與支票均轉讓他人，致告訴人同被追索各
      一百二十萬元（共計二百四十萬元）之本票與支票債務，其為阻止告訴人對其
      所簽發面額一百五十萬元之支票行使權利，為偽造告訴人之私文書，才有偽造
      告訴人印章、印文之犯罪動機。
（３）本案被告雖又辯稱：伊係於八十八年五月二十六日將上開一百五十萬元之支票
      交付給告訴人之配偶賴衡宗。惟本案告訴人在與被告簽約之後，其在八十八年
      五月二十六日之前，除支付三十萬元之訂金給被告，及交付其所簽發、發票日
      期為八十八年四月一日、到期日為八十八年九月十日、面額為一百二十萬元之
      本票一紙交付被告以支付尾款，以及給付報考手續費港幣五百五十元給被告之
      外，並未為其他給付。而在此之前，被告並於八十八年三月二十五日，即已經
      以「育林補習班」之名義簽發一紙六十萬元之本票（未記載到期日）交付給告
      訴人。且支票與本票雖均屬票據，但其流通能力究屬有別。在此情形，被告豈
      會在僅收受告訴人上開三十餘萬元現金及一百二十萬元本票，且其本身亦交付
      「育林補習班」名義之六十萬元本票給告訴人收執之情形下，尚於八十八年五
      月二十六日簽發一百五十萬元之支票交付給告訴人之配偶賴衡宗，以作為履約
      保證？況遠期支票之簽發係屬常情，本案被告如有在八十八年五月二十六日親
      赴南投縣埔里鎮將上開一百五十萬元之支票交付給告訴人之配偶賴衡宗，則事
      先要求告訴人簽發後述之一百二十萬元遠期支票本非難事，此亦為事理之常。
      而告訴人既願在八十八年五月二十九日交付其所簽發以彰化銀行埔里分行為付
      款人、發票日期為八十八年九月一日、面額為一百二十萬元之支票一紙給被告
      ，則如經被告要求，其亦無拒絕在八十八年五月二十六日即簽發同上支票交付
      給被告之理。何勞被告需於八十八年五月二十九日再向告訴人收受此張面額為
      一百二十萬元之支票。依據上情，足證告訴人之配偶賴衡宗證稱其未在八十八
      年五月二十六日向被告收受此張一百五十萬元之支票乙節，符合情理。反係被
      告辯稱：伊係於八十八年五月二十六日簽發此張此張一百五十萬元支票交付賴
      衡宗，另於同月二十九日始向告訴人收受一百二十萬元之支票云云，與情理不
      符，不足採信。又支票有發票人之記載，如未經他人背書轉讓，執票人自係向
      發票人受讓支票無疑。此與現金之交付，如未經受領人簽收立據，日後在有爭
      議時，需就交付之事實另行舉證之情形顯有不同。是亦不得以告訴人或其配偶
      賴衡宗未在被告所持有之「升學履約保證書」簽收支票，即認此與情理有違，
      而認定被告必無上開行使偽造私文書之犯行。
（４）再本案告訴人於上開民事訴訟即台灣台中地方法院八十九年度中簡字第三三○
      二號民事事件八十九年十二月十四日言詞辯論時，筆錄雖曾為其陳述：「因我
      女兒參加上海醫科大學考試，被告開一百五十萬元的履約保證的支票給我，我
      開一百五十萬元的支票給他，之後我又開六十萬元的本票給被告」之記載（見
      上開卷宗第四七頁），惟其中關於「我開一百五十萬元的支票給他，之後我又
      開六十萬元的本票給被告」乙情，與事實不合。衡情告訴人亦不可能為此部分
      供述。此段筆錄記載，至有誤會告訴人言詞陳述內容之虞。而告訴人於八十九
      年十二月十七日即以準備書狀詳述雙方簽發本票、支票之經過與目的（見同上
      卷宗第四九頁），並主張被告簽發一百五十萬元之支票，與其未交還一百二十
      萬元之本票有關。依據上情，此係該案之訟爭爭點，要無可疑。本院認尚不能
      以上開言詞辯論筆錄之記載，認定告訴人於上開民事訴訟，係主張被告簽發一
      百五十萬元的支票作為履約保證。再參酌被告於本案偵查中，所供承：「因所
      有學生都開支票，只有他開本票，所以我要求他拿本票回去換支票，所以他要
      求我開一百五十萬的支票給他，因他之前有開一張三十萬元的支票及後來又開
      一百二十萬元的支票給我，所以支票部分共一百五十萬元做合約給付義務，但
      我還有一張六十萬元的本票在丙○○那裡，所以我要求公平起見，互為履約擔
      保，就是他那張一百二十萬元的本票押在我這裡，我押在丙○○那裡是一張一
      百五十萬元的支票及六十萬元的本票，所以雙方約定學生入學後再互相返還這
      些票．．．．．．」等語（見偵查卷宗第一二一頁，亦即雙方有約定入學後，
      被告需將告訴人所簽發一百二十萬元之本票返還告訴人，告訴人則須將被告所
      簽發一百五十萬元之支票與六十萬元之本票返還被告），益證告訴人之民事主
      張並非無稽。
（四）本案公訴人雖依據：被告簽發之支票金額為一百五十萬元，較告訴人所簽發之
      本票面額即一百二十萬元多出三十萬元；及上開支票之發票日期在本票到期日
      前，以及被告僅交付六十萬元之本票為擔保，擔保金額與「升學履約保證書」
      所載不符等情，認被告在「升學履約保證書」末段所寫內容與事實相符，而認
      定被告並無行使偽造私文書之犯行。惟本案公訴人漏未審認上開私文書之日期
      是否與事實相符。且被告交付給告訴人之六十萬元之本票，係被告於八十八年
      三月二十五日為擔保告訴人所支付三十萬元訂金，為做日後損害賠償之擔保而
      簽發，此有被告所書立之切結書一紙附卷（見偵查卷宗第二十六頁）可稽。在
      雙方所訂契約並未履行完畢之前，告訴人顯無返還此張本票之理。又本案告訴
      人除報考費用之外，依約僅應給付被告一百五十萬元，另被告依據「升學履約
      保證書」第一條之約定，應交付給告訴人以作保證之用之票據金額亦為一百五
      十萬元。而本案告訴人已支付三十萬元之訂金予被告，此係被告所是認之事實
      。亦即告訴人依約僅應再給付被告一百二十萬元。惟實際上本案告訴人依據被
      告之請求，已先後交付一百二十萬元之本票與支票各一張給被告，其票面金額
      共計二百四十萬元。在此情形，告訴人除持有上開六十萬元本票之外，尚持有
      被告所簽發金額為一百五十萬元之支票一張，豈可因上開支票之面額為一百五
      十萬元，超出告訴人所簽發本票之金額三十萬元，即認告訴人之主張違常。再
      本票之返還與本票到期日之兌付票款，本屬不同之兩事。本案告訴人亦未主張
      被告所簽發一百五十萬元之支票，係為擔保其所簽發上開一百二十萬元本票之
      兌付，公訴人以被告所簽發上開一百五十萬元支票之發票日，其日期係在本票
      到期日前，即認告訴人之上開主張不足採信，亦難認有據。又原審法院民事確
      定判決雖認定被告交付一百五十萬元之支票係為履約擔保。惟微論此項認定與
      被告於本案偵查中，所供承：「因所有學生都開支票，只有他開本票，所以我
      要求他拿本票回去換支票，所以他要求我開一百五十萬的支票給他，因他之前
      有開一張三十萬元的支票及後來又開一百二十萬元的支票給我，所以支票部分
      共一百五十萬元做合約給付義務，但我還有一張六十萬元的本票在丙○○那裡
      ，所以我要求公平起見，互為履約擔保，就是他那張一百二十萬元的本票押在
      我這裡，我押在丙○○那裡是一張一百五十萬元的支票及六十萬元的本票，所
      以雙方約定學生入學後再互相返還這些票．．．．．．」等語（見偵查卷宗第
      一二一頁），其情未盡相符。且刑法偽造私文書罪犯罪構成要件之「足生損害
      於公眾及他人」，本以有足生上開損害之危險即為已足。本案告訴人與被告之
      上開民事事件，就被告所簽發上開一百五十萬元之支票，究竟有無擔保告訴人
      所簽發一百二十萬元本票之返還乙節，既屬該案訟爭之爭點，則被告偽造告訴
      人之印章、印文、及上開私文書，進而行使，此足生損害於台灣台中地方法院
      民事承辦法官審理案件之正確性，固無可疑，即其會對民事對造之告訴人足生
      損害，亦無疑義。被告未經告訴人同意擅刻告訴人印章在前開契約書上蓋用，
      會對告訴人產生損害，更無可疑。被告依據前開情詞，辯稱所為不足生損害於
      公眾及他人，應屬無稽。
（五）又本案被告不具篆刻印章能力，業據其自承在卷。而前開偽造之「丙○○」印
      文，係以印章蓋用，此視留存在上開「升學履約保證書」之系爭印文即明。是
      被告顯有託人篆刻「丙○○」之印章，才能偽造上開印文，其情甚明。再，此
      偽造之印章、印文，既與告訴人所有之真正印章、印文，無法以目視辨識其分
      別，而需鑑定始能辨其真、偽，則此位具有篆刻印章能力之人士若非依據告訴
      人先前在被告所持有「升學履約保證書」上面蓋印而留存之印文，據以摹擬偽
      造「丙○○」之印章，上開印文豈能如此相似？依據此情，此位具有篆刻印章
      能力之人士顯係依據告訴人先前在被告所持有「升學履約保證書」上面蓋印而
      留存之印文，據以摹擬偽造「丙○○」之印章，其情甚明。在此情形，此位具
      有篆刻印章能力之人士不可能不知被告請其篆刻印章之目的，係欲供日後偽造
      私文書再持以使用。無論其係有償或無償而為此項行為，其就被告上開犯行之
      實施，與被告之間應具有犯意聯絡及行為分擔，此情亦甚明確。
三、綜上所述，本院認被告應有在知悉告訴人提起上開民事訴訟之後，因其與告訴人
    之間，就此張一百五十萬元支票之簽發，有無擔保告訴人所簽發一百二十萬元本
    票之返還乙事生而爭執，為求得民事勝訴判決，即於此後至八十九年十一月二十
    一日之前某日，與某位具有篆刻印章能力之不詳姓名成年人士基於共同行使偽造
    私文書之概括犯意聯絡，推由上開不詳姓名成年人士依據告訴人先前在其所持有
    「升學履約保證書」上面蓋印而留存之印文，摹擬偽造「丙○○」之印章一枚，
    後即由被告在其所持有之上開「升學履約保證書」末頁，書寫「乙○○開立臺灣
    銀行台中分行個人支票壹紙面額新台幣壹佰伍拾萬元正票期民國八十八年九月十
    日以為履約擔保，簽收人，八十八年五月二十六日（以阿拉伯數字書寫上開日期
    ）」等文字，再於簽收人處以上開偽造之「丙○○」印章，沾墨（紅墨）偽造「
    丙○○」之印文一枚，據以偽造：「丙○○於八十八年五月二十六日，收受乙○
    ○為履約擔保而開立以臺灣銀行台中分行為付款人、面額為壹佰伍拾萬元、票期
    為八十八年九月十日之支票一紙」之私文書完成，後再推由被告先於八十九年十
    一月二十一日，向台灣台中地方法院民事台中簡易庭提出上開「升學履約保證書
    」影本，復於九十年一月十七日向同院民事台中簡易庭提出原本，而連續行使偽
    造私文書，足以生損害於台灣台中地方法院民事庭法官審理上開民事案件之正確
    性，及足生損害於告訴人，其事證甚為明確，被告之犯行堪以認定。
四、核被告所為，係犯刑法第二百十六條、第二百十條之行使偽造私文書罪。至於被
    告偽造印章、印文之行為，係偽造私文書之階段行為，已被其偽造私文書之行為
    所吸收，而不另論罪。公訴人認被告僅犯偽造印文罪，其起訴法條尚有未洽，應
    予變更。至被告偽造私文書之後又持以行使，其偽造私文書之低度行為已被行使
    偽造私文書之高度行為所吸收，亦不另論罪。被告二次行使偽造私文書之犯行，
    其犯罪時間緊接，所犯罪名相同，顯係基於概括之犯意反復而為，應依刑法第五
    十六條連續犯之規定，論以一罪並加重其刑。又就上開犯行之實施，被告與上開
    具有篆刻印章能力之不詳姓名成年人士，彼此之間具有犯意之聯絡，及行為之分
    擔，均為共同正犯。又偽造之「丙○○」印章一枚不能證明已經滅失，此枚印章
    與被告在「升學履約保證書」上所偽造之「丙○○」印文一枚，均應依照刑法第
    二百十九條之規定宣告沒收。另被告向原審法院民事庭所提出之「升學履約保證
    書」影本，已附於民事卷宗，不另為沒收之諭知。
五、原審判決就被告前開所犯予以論罪科刑，固非無見，惟原審判決僅認定被告有偽
    造印文之犯行，而未認定被告亦有偽造告訴人之印章及上開私文書之犯行，復未
    將被告所偽造之印章宣告沒收，以上均有未合。是本案被告上訴否認犯罪，其上
    訴雖無理由，但原審判決既有上開可議之處，即屬無可維持，自應由本院將原審
    判決予以撤銷改判。爰審酌被告之品行、犯罪動機、所生危害（就告訴人所簽發
    上開一百二十萬元之本票部分，依據原審法院九十年度簡上字第一一七號民事判
    決所載，此部分票據債務業經本院民事庭以新債清償、舊債消滅為理由，而撤銷
    本票執票人之強制執行程序）、及迄未與告訴人成立和解等一切犯罪情狀，量處
    有期徒刑六月。又被告犯罪期間，刑法第四十一條得易科罰金之折算標準，已經
    立法院於九十年一月四日三讀通過修正，且經總統於同年月十日公布施行，並於
    同年月十二日生效。依修正後刑法第四十一條第一項之規定，已將原「犯最重本
    刑為三年以下有期徒刑之罪，而受六個月以下有期徒刑或拘役之宣告，因身體、
    教育、職業、家庭之關係或其他正當事由，執行顯有困難者，得為易科罰金」之
    規定，提高為「犯最重本刑五年以下有期徒刑以下之罪，而受六個月以下有期徒
    刑或拘役之宣告」，得為易科罰金。被告在九十年一月十七最後一次犯罪前，法
    律既已變更，爰依據刑法第四十一條第一項之規定，諭知有期徒刑易科罰金之折
    算標準。偽造之「丙○○」印章一枚，及在「升學履約保證書」上所偽造之「丙
    ○○」印文一枚，均依法宣告沒收。又本案事證已明，被告聲請本院將其與告訴
    人之配偶併送測謊，本院認無此必要，併此敘明。再本案雖係被告上訴，但原審
    判決既有因適用法條不當而經本院撤銷之情事，本院依據刑事訴訟法第三百七十
    條但書之規定，仍得諭知較原審判決為重之刑，亦併此敘明。
六、據上論斷，應依刑事訴訟法第三百六十九條第一項前段、第三百六十四條、第二
    百九十九條第一項前段、第三百條、刑法第二十八條、第五十六條、第二百十六
    條、第二百十條、第四十一條第一項前段、第二百十九條、罰金罰鍰提高標準條
    例第二條，判決如主文。
本案經檢察官甲○○到庭執行職務。
中      華      民      國      九十二  年      五      月      七      日
                                臺灣高等法院臺中分院刑事第三庭
                                      審判長法  官  陳  朱  貴
                                            法  官  胡  忠  文
                                            法  官  廖  柏  基
右正本證明與原本無異。
如不服本判決應於收受送達後十日內向本院提出上訴書狀，其未敘述上訴之理由者並
得於提起上訴後十日內向本院補提理由書（均須按他造當事人之人數附繕本）。
                                            書記官  詹  錫  朋
中華      民      國      九十二  年      五      月      八      日
附錄法條：
刑法第二百十條：
偽造、變造私文書，足以生損害於公眾或他人者，處五年以下有期徒刑。
刑法第二百一十六條：
行使第二百十條至第二百十五條之文書者，依偽造、變造文書或登載不實事項或使登
載不實事項之規定處斷。
                                                                        Ａ


司法院資訊處製作；財團法人民間司法改革基金會備份。
